---
title: "Análisis de diversidad metagenómica"
author: "Dulce I. Valdivia"
date: "Octubre 2022"
output:
  html_document: 
    toc: true
    number_sections: true
  pdf_document: default
---

```{r setup, include=FALSE}
knitr::opts_chunk$set(echo = TRUE)
```

En este manual se realizarán análisis básicos de diversidad y abundancia de muestras de metagenómica. Para poder llevar a acabo todos los pasos es necesario:

- **Datos**:
   - *Archivo de asignación taxonómica*. Archivo `.json` generado en el últmo paso del pipeline de metagenómica. Este archivo es un parseo del programa `kraken-biom` a la salida de asignación taxonómica generados por kraken (`.kraken.report`)

- **Paquetes de R**:
  - `phyloseq`: contiene las funciones necesarias para realizar los análisis correspondientes. 
  - `tidyverse`: manipulación de datos.
  - `ggplot2` y `scico`: para hacer los gráficos de dichos análisis. 
  
  A continuación se muestra cómo hacer la instalación de estos paquetes:\

```{r install, eval=FALSE}
  if (!require("BiocManager", quietly = TRUE))
    install.packages("BiocManager")
  BiocManager::install("phyloseq")
  install.packages("ggplot2")
  install.packages("scico")
  install.packages("tidyverse")
```

# Carga de datos

Iniciamos carando los paquetes que necesitaremos:

```{r packageLoading, warning=FALSE, message=FALSE}
library(phyloseq)
library(ggplot2)
library(tidyverse)
library(scico)
```

Cargamos la asignación taxonómica generada:

````{r dataLoading}
taxonomy <- import_biom("taxonomy_kraken.json")
```

# Exploración inicial y limpieza de datos

Checamos el contenido del objeto taxonomy:
```{r dataExploration}
# Información general:
  taxonomy

# Conteo de taxa por muestra:
  taxonomy@otu_table %>% head()

# Descripción de taxones:
  taxonomy@tax_table %>% head()
  # O bien:
  taxonomy@tax_table@.Data %>% head()
```

Vamos a limpiar los datos de dos maneras distintas. Primero, como observamos en la exploración del objeto tax_table, los taxones tienen al inicio una etiqueta de cuatro caracteres que corresponde al rango taxonómico al que corresponden. Eliminaremos estas etiquetas para tener una mejor visualización y reasignaremos los nombres de las columnas por los rangos taxonómicos correspondientes:

```{r cleanLabels}
  # Limpiar etiquetas:
  taxonomy@tax_table@.Data <- substring(taxonomy@tax_table@.Data, 4)
  
  # Renombrar columnas:
  colnames(taxonomy@tax_table@.Data) <- c("Kingdom",
                                          "Phylum",
                                          "Class",
                                          "Order",
                                          "Family",
                                          "Genus",
                                          "Species")
  
  # Explorar resultado:
  taxonomy@tax_table@.Data %>% head()
```

Con esta primer limpieza podemos explorar cuántos linajes distintos se asignaron
a los distintos niveles taxonómicos. Checamos los tres más altos:

```{r taxonExploration}
taxonomy@tax_table@.Data %>% 
  as_tibble() %>%
  group_by(Kingdom) %>%
  count() %>% 
  ggplot(aes(x = Kingdom, y = n, fill = Kingdom)) +
      geom_bar(stat = "identity") +
      coord_flip() + 
      scale_fill_scico_d(palette = "batlow") +
      labs(x = "Total de asignaciones", 
           y = "Kingdom") +
      theme_minimal() +
      theme(legend.position = "none")
      
taxonomy@tax_table@.Data %>% 
  as_tibble() %>%
  group_by(Phylum) %>% 
  count() %>%
  arrange(desc(n)) %>%
  head(10) %>% 
  ggplot(aes(x = Phylum, y = n, fill = Phylum)) +
      geom_bar(stat = "identity") +
      scale_fill_scico_d(palette = "batlow") +
      labs(y = "Total de asignaciones",
           x = "Phylum") +
      theme_minimal() + 
      coord_flip() + 
      theme(legend.position = "none")

taxonomy@tax_table@.Data %>% 
  as_tibble() %>%
  group_by(Class) %>% 
  count() %>%
  arrange(desc(n)) %>% 
  head(10) %>% 
  ggplot(aes(x = Class, y = n, fill = Class)) +
      geom_bar(stat = "identity") +
      scale_fill_scico_d(palette = "batlow") + 
      labs(y = "Total de asignaciones",
           x = "Clase") +
      coord_flip() + 
      theme_minimal() + 
      theme(legend.position = "none")
```

Como vimos en la exploración por taxón, se encontraron algunos virus a nivel de reino. Ahora limpiaremos las asignaciones correspondientes a virus, mitocondrias o cloroplastos:

```{r cleanTaxonomy, eval = FALSE}
taxonomy <- subset_taxa(taxonomy,Kingdom != "Viruses" & 
                                Family != "mitochondria" & 
                                Class != "Chloroplast")
```

Una vez limpios nuestros datos, podemos volver a hacer las gráficas anteriores para visualizar los totales limpios.

# Abundancia taxonómica

En esta sección exploraremos la composición taxonómica y de abundancia en las tres muestras.

Primero generaremos el porcentaje de **abundancia** de cada taxa en cada muestra y limitaremos el estudio a nivel de **phylum**.

```{r percentageGlom}
  # Calculamos los porcentajes de abundancia por muestra
  percentages <- transform_sample_counts(taxonomy, 
                                         function(x) x * 100 / sum(x))
  # Verificamos:
  percentages@otu_table@.Data %>% head
  
  # Nos quedamos con los datos a nivel de Phylum y
  # aquellos phyla que tengan una abundancia menor
  # de <0.5 las colapsamos en una misma clase para la 
  # visualización.
  phylaTax <- tax_glom(percentages, taxrank = "Phylum") %>%
                  psmelt() %>%
                  as_tibble() %>%
                  mutate(Label = ifelse(Abundance < 0.5, 
                            "< 0.5% abund.",
                            Phylum))
  # Visualizamos:
  phylaTax %>%
        ggplot(aes(x = Sample, y = Abundance, fill = Label)) +
            geom_bar(stat = "identity", 
                     position = "stack", 
                     color = "black") +
            labs(x = "Muestra", y = "Abundancia", fill = "Phylum") + 
            scale_fill_scico_d(palette = "batlow") +
            theme_minimal()
  
  # Para ver aquellos phyla con poca abundancia (<0.5):
  phylaTax %>% 
      filter(Label == "< 0.5% abund.") %>%
      dplyr::select(Phylum) %>%
      unique()
  
```

# Análisis de diversidad 
Una vez que analizamos la composición y abundancia taxonómica de las muestras, vamos a analizar cómo es su diversidad. La diversidad alfa, explica la diversidad *dentro de cada muestra*, mientras que la diversidad beta analiza la diversidad *entre las distintas muestras*.

## Diversidad alpha

La función ``plot_richness` calcula los distintos índices de diversidad al mismo tiempo y provee el gráfico base 
de estos valores.

```{r divAlpha}
  
  # Hacemos el grafico de los distintos indices de diversidad
  # y lo guardamos en una variable para poder acceder posteriormente
  # a los datos crudos. 

  alfaDiv <- plot_richness(taxonomy,
                measures = c("Observed",
                             "Chao1",
                             "Shannon")) +
                geom_point(aes(color = samples), size = 3) +
                scale_color_brewer(palette = "Dark2") + 
                labs(x = "Índice de diversidad alfa",
                     y = "Valor del índice",
                     color = "Muestra") + 
                theme_minimal() +
                theme(axis.text.x = element_blank())

  # Visualizamos el grafico:
  alfaDiv
  
  # Consultamos los datos crudos:
  alfaDiv$data
```

## Diversidad beta

Existen varias formas de calcular la diversidad beta. Aquí se muestra el método NMDS con distancia Bray-Curtis.
El objetivo del método NMDS es hacer un análisis de reducción de dimensionalidad entre las muestras de manera
que si fuesen similares generarían clusters en la representación 2D.

```{r pressure, warning=FALSE, messages = FALSE}
# Calculamos con la funcion ordinate
  betaDiv <- ordinate(percentages, 
                      method = "NMDS",
                      distance = "bray")

# Hacemos el grafico inicial
  x <- plot_ordination(percentages, 
                  ordination = betaDiv) 

# Agregamos la variable de la muestra para poder 
# diferenciarlas en el grafico
  x$data <- x$data %>%
                mutate(muestra = rownames(x$data))

# Grafico final: 
  x +
    geom_point(aes(color = muestra), size = 3) +
    scale_color_brewer(palette = "Dark2") + 
    labs(color = "Muestra") + 
    theme_minimal() +
    theme(axis.text.x = element_blank())
```
Observamos que nuestras muestras se encuentran muy separadas entre sí y, por lo tanto, son disímiles entre ellas. 
Para utilizar otros métodos y distancias puede consultarse la función `distanceMethodList`.
